最高法院刑事判決　　　　　　　　　　111年度台非字第116號
上　訴　人　最高檢察署檢察總長
被　　　告　乙○○




　　　　　　甲○○



上列上訴人因被告等違反槍砲彈藥刀械管制條例案件，對於臺灣
高等法院臺中分院中華民國101 年1月18日第二審確定判決（100
年度上更一字第40號，起訴案號：臺灣臺中地方檢察署97年度偵
字第24544、24973、27298、27937、29346 號；追加起訴案號：
同署98年度偵緝字第809 號），認為部分違背法令，提起非常上
訴，本院判決如下：
    主  文
原判決關於乙○○之罪刑部分，均撤銷。
乙○○共同未經許可持有手槍罪，處有期徒刑參年拾月，併科罰
金新臺幣捌萬元，罰金如易服勞役，以新臺幣壹千元折算壹日。
其他上訴（即甲○○部分）駁回。
    理  由
一、本件非常上訴理由稱：「一、按判決不適用法則或適用不當
    者，為違背法令，刑事訴訟法第378 條定有明文。又按少年
    事件處理法第83條之1第1項規定：『少年受刑之執行完畢或
    赦免3 年後，視為未曾受各該宣告』，其立法意旨係為鼓勵
    少年自新向上，使其不受社會歧視致阻其更生之路所為前科
    抹消之規定，故少年受刑之執行完畢或赦免翌日起算，3 年
    內未再受刑之宣告者，該前科紀錄即不復存在，視為未曾受
    該刑之宣告，自不能以累犯論擬，至於少年在此3 年內曾否
    再犯罪，並非所問，此觀諸上開法條文義規定甚明。可知，
    少年受刑之執行完畢或赦免翌日起算，是否3 年內未再受刑
    之宣告，係以法院『宣告判決時』為準，非以被告『犯罪時
    』為準，此有最高法院104年度台非字第250號判決可參。經
    查：本件原判決以乙○○因強盜案件，於92年12月30日經臺
    灣臺中地方法院以00年度少訴字第00號判處有期徒刑4年2月
    ，於93年1月27日確定，經送監執行，於95年4月19日因縮短
    刑期假釋付保護管束，甫於96年1 月16日假釋期滿未經撤銷
    視為執行完畢，而認乙○○於本案為累犯。又甲○○曾因殺
    人案件，於88年12月15日經臺灣臺中地方法院以00年度少重
    訴字0 號判處有期徒刑8年，上訴後，先後於89年6月14日、
    89年8月17日，分別經本院以00年度少上訴字第0號及最高法
    院以00年度台上字第0000號判決駁回上訴確定，經送監執行
    ，於92年9月23日縮短刑期假釋，甫於96年4月19日假釋期滿
    未經撤銷，視為執行完畢，亦認甲○○於本案為累犯，而皆
    依法加重其刑。惟依原判決所認：被告乙○○及甲○○所犯
    皆少年受刑之執行事件，且其中被告乙○○係於96年1 月16
    日徒刑執行完畢，被告甲○○係於96年4月19日徒刑執行完
    畢，則以原判決係於101年1月18日宣判計，核距乙○○所受
    強盜等罪、甲○○所受殺人等罪之執行完畢已滿3年，應視
    為未曾受各該刑之宣告，則乙○○、甲○○等所犯本件殺人
    等罪，自不構成累犯。原確定判決不查，將被告遽依累犯規
    定論處並加重其刑，自屬判決違背法令。即有適用法則不當
    之違背法令。二、案經確定且對被告不利，爰依刑事訴訟法
    第441條、第443條提起非常上訴，以資糾正救濟。」等語。
二、乙○○部分：
(一)兒童權利公約施行法已於民國103 年6月4日公布，並於同年
    11月20日施行。依該施行法第2 條規定，兒童權利公約所揭
    示保障及促進兒童及少年權利之規定，具有國內法律之效力
    。故兒童權利公約有規定者，應屬刑事法律、少年事件處理
    法有關保障及促進兒少權利相關事項之特別規定，而應優先
    適用。再依兒童權利公約施行法第3 條明定，適用兒童權利
    公約之法規及行政措施，應參照公約意旨及聯合國兒童權利
    委員會對公約之解釋；即包含聯合國兒童權利委員會之一般
    性意見在內。而該委員會（西元2007年）第10號一般性意見
    第66段已揭示「為了避免實行歧視和／或未經審訊作出判決
    ，少年犯檔案不應在處理其後涉及同一罪犯的案件的成人訴
    訟中得到使用（見「北京規則」第21條第1項、第2項），該
    檔案也不得用來加重此種今後的宣判。」之旨，嗣於（西元
    2019年）第24號一般性意見第71段重申「委員會還建議締約
    國採用相關規則，允許在兒童年滿18歲時刪除其犯罪紀錄。
    此類紀錄可自動刪除，或在特殊情況下經獨立審查刪除。」
    意旨；從而，同一少年成年後之訴訟程序，依上揭意旨，自
    不得以其少年時期之少年非行或刑事前科等觸法紀錄或檔案
    ，作為不利之量刑基礎或刑之加重條件。是被告於少年時期
    所犯之上述少年刑事前案紀錄，依少年事件處理法第83條之
    1 第1項視為未曾受刑之宣告、第2項紀錄塗銷，暨兒童權利
    公約第10號一般性意見第66段、第24號一般性意見第71段及
    聯合國少年司法最低限度標準規則即前述「北京規則」第21
    條關於應刪除該紀錄及不得於其成年後之訴訟中使用或用以
    加重其刑之規定，從避免汙名化或預斷之觀點，少年之前案
    紀錄不應被使用於同一少年成年後之訴訟程序或被使用於加
    重成年後訴訟之量刑。
(二)本件被告乙○○係00年0 月00日生，前於91年間犯強盜案件
    時為14歲以上未滿18歲之少年，於92年12月30日經臺灣臺中
    地方法院以00年度少訴字第00號判處有期徒刑4年2月，於93
    年1月27日確定，經送監執行，於95年4月19日因縮短刑期假
    釋付保護管束，甫於96年1 月16日假釋期滿未經撤銷視為執
    行完畢，有其個人戶籍資料查詢結果、臺灣高等法院被告前
    案紀錄表、臺灣高等法院在監在押全國紀錄表、法務部矯正
    署台東監獄東成分監受刑人報請假釋報告表、相關刑事裁判
    書及函文影本在卷可稽，且為原確定判決認定之事實。是乙
    ○○於涉犯上開強盜案件時，確係14歲以上未滿18歲之少年
    ，且其所犯該強盜案件，業於96年1 月16日縮刑期滿執行完
    畢，至99年1 月15日，即已屆滿在108年6月19日修正公布前
    少年事件處理法第83條之1第1項所規定，少年受刑之執行完
    畢3年後，視為未曾受該宣告之3年期間。則乙○○於原審法
    院於101年1月18日判決時，已在其前開強盜少年刑事案件之
    執行完畢屆滿3 年後，已視為未曾受該刑之宣告，故乙○○
    本案所犯共同未經許可持有手槍罪，自不應再憑以論為累犯
    。原審法院未察，撤銷第一審關於乙○○部分之科刑判決，
    改判仍就乙○○所犯從一重論以共同未經許可持有手槍罪，
    依累犯論處並加重其刑（處有期徒刑4 年，併科罰金新臺幣
    〈下同〉10萬元，罰金如易服勞役，以1千元折算1日），自
    有適用法則不當之違法。案經確定，且於乙○○不利，非常
    上訴意旨執以指摘，為有理由，應由本院將原判決關於乙○
    ○之罪刑部分均撤銷，替代原審法院依其裁判當時應適用之
    法律，另行判決如主文第2 項所示，以資救濟。至原確定判
    決關於沒收部分，依沒收新制，沒收具有獨立性之法律效果
    ，已非從刑，且非常上訴意旨亦未指摘原確定判決關於宣告
    沒收部分有何違法，自不在本院審判範圍，附此敘明。
三、甲○○部分
    原判決另就被告甲○○所犯本件殺人未遂罪，亦誤依累犯論
    處並加重其刑，固同有前開非常上訴意旨所指摘適用法則不
    當之違法。然上訴人先前已就該部分對甲○○提起非常上訴
    ，經本院於107 年10月25日以107年度台非字第187號判決：
    「原判決關於甲○○罪刑部分撤銷。甲○○犯殺人未遂罪，
    處有期徒刑柒年陸月。」以資糾正救濟，有該判決書及臺灣
    高等法院被告前案紀錄表在卷可稽。上訴人誤就此部分重複
    提起非常上訴，顯無理由，應予駁回。
據上論結，應依刑事訴訟法第447 條第1項第1款、第446條，109
年6 月10日修正前槍砲彈藥刀械管制條例第7條第4項、第8條第4
項、槍砲彈藥刀械管制條例第12條第4 項，刑法第11條前段、第
28條、第42條第3 項前段、第55條前段、第62條前段、108年5月
29日修正前刑法第277條第1項，判決如主文。
中    華    民    國   111    年    8     月    24    日
                  刑事第九庭審判長法  官  蔡  彩  貞  
                                  法  官  鄧  振  球  
                                  法  官  周  盈  文  
                                  法  官  蔡  廣  昇  
                                  法  官  梁  宏  哲  
本件正本證明與原本無異
                                  書記官
中    華    民    國   111    年    8     月    29    日
附錄本案論罪科刑法條：
109年6月10日修正前槍砲彈藥刀械管制條例第7條第4項：
未經許可，持有、寄藏或意圖販賣而陳列第一項所列槍砲、彈藥
者，處五年以上有期徒刑，併科新臺幣一千萬元以下罰金。
109年6月10日修正前槍砲彈藥刀械管制條例第8條第4項：
未經許可，持有、寄藏或意圖販賣而陳列第一項所列槍枝者，處
三年以上十年以下有期徒刑，併科新臺幣七百萬元以下罰金。
槍砲彈藥刀械管制條例第12條第4項
未經許可，持有、寄藏或意圖販賣而陳列子彈者，處五年以下有
期徒刑，併科新臺幣三百萬元以下罰金。
108年12月25日修正前刑法第277條第1項
傷害人之身體或健康者，處三年以下有期徒刑，拘役或一千元以
下罰金。